【裁判字號】    95,訴,1238
【裁判日期】    950906
【裁判案由】    返還保證金
【裁判全文】
臺灣板橋地方法院民事判決              95年度訴字第1238號
原      告  甲○○
被      告  乙○○
訴訟代理人  施純真律師
上列當事人間請求返還保證金事件，經本院於民國95年8 月16日
言詞辯論終結，判決如下：
    主  文
原告之訴及假執行之聲請均駁回。
訴訟費用由原告負擔。
    事實及理由
一、原告主張：緣兩造於民國81年6 月2 日共同簽訂合建契約書
    ，約定由被告提供坐落桃園縣中壢巿忠福段2885-2、2941、
    2941-1地號等土地共3 筆（以下簡稱「系爭合建土地」），
    並由原告興建，原告並已交付100 萬元之保證金予被告。惟
    被告迄今仍未能履行該合建契約，提出土地使用同意書，亦
    未返還原告保證金新臺幣（下同）100 萬元。依系爭合建契
    約書第14條規定，被告應將原告所交付之保證金加倍返還原
    告，為此，請求被告給付原告200 萬元及自支付命令送達被
    告翌日起至清償日止，按週年利率5%計算之利息，並願供擔
    保請准宣告假執行。
二、被告則辯稱：
（一）兩造曾於81年6 月2 日就土地合建事宜，簽訂合建契約書
      。系爭合建契約第1 條約定被告應提供系爭合建土地，由
      原告出資興建房屋。該契約第5 條載明，相關土地規劃、
      地上物清除、建築設計、請領建照、營造施工及全部工程
      責任，均由原告負責。同約第7 條並約定：「乙方（即原
      告）應於本年（即81年）七月底前，取得建照，並於取得
      建造後一個月內開工，.... 」 。
（二）被告於簽約後，即依約履行，原告並於簽約3 日後，即迅
      速將坐落系爭土地上之三層樓房拆除（門牌號碼中壢市○
      ○路90巷85號）。惟原告將建築物拆除後，即遲遲未有任
      何作為，導致被告不僅未能繼續使用建築物，其妻之戶籍
      亦不得已而遷出，土地亦因之閒置多年。依照契約第4 條
      規定：「本約有關設計、文件圖說，經雙方同意，但乙方
      （即原告）必須提供設計平面圖作為本約之附件，並按雙
      方分配之位置標明於圖說上各自具名或指定的人為起造人
      ，由乙方負責提出申請建照。」，豈知原告將被告之房屋
      拆除後，未提出任何設計圖說，被告多次口頭催告均未獲
      回應，原告後來甚至避不見面，遑論於81年7 月底前提出
      建築執照之申請。被告迫於無奈，不得已於83年11月25日
      以永和第六支局214 號存證信函催告，要求原告於文到一
      星期內提出由建築師繪製可逕向建築主管機關申請建築執
      照之設計圖樣，然原告收到催告文後，以83年12月7 日中
      壢郵局2933號存證信函回覆，要求雙方共同至建築師事務
      所研討建築圖，顯然根本無法提出由建築師繪製完成之設
      計圖說，被告認為原告已拖延二年，且於催告後仍無法提
      出建築圖說，顯無履約誠意，因此，於83年12月14日以永
      和第六支局223 號存證信函解除契約並沒收履約保證金一
      百萬元整，原告收受上開解除契約之223 號存證信函號，
      更覆以中壢16支局337 號存證信函。
（三）被告於原告遲遲無法交出建築設計圖後，方知悉原告於簽
      約之際，財務調度已發生困難，根本無法給付建築師報酬
      請建築師繪製建築設計圖，故遲遲無法提出建築圖說以聲
      請建築執照。系爭契約既因可歸責於原告之理由，而無法
      依約於81年七月底前，取得建照，並於取得建造後1 個月
      內開工，原告違約之情甚明，被告依據契約第14條：「甲
      乙雙方應切實照約履行，如甲方（即被告）違約時，除將
      所收之保證金加倍全部退還（無息）予乙方（即原告）外
      ，同時需賠償乙方已施工之工程損失及其他因該工程而支
      出之一切費用（可由乙方另列清冊），如乙方違約時，甲
      方得將已收之保證金以及地上之新施工建物予以沒收，如
      工程逾期時，乙方每逾一日應賠償甲方分得房屋總售價金
      額千分之一之逾期違約金.... 」 將原告交付之100 萬元
      沒收，實尚無法完全填補三層樓房遭拆除之損害，原告違
      約在先竟反過來要求被告給付，實無理由。
（四）被告於解除契約前已為催告之舉，原告仍無法提出給付，
      因此被告依民法第254 條解除契約，雙方契約既因可歸責
      於原告之故而告解除，原告泛言被告違約，而無法提出實
      據，顯難採信。
（五）原告主張被告違約，開庭時聲稱被告拒絕交付土地使用同
      意書一說，絕非事實。蓋土地權利證明文件（土地使用同
      意書為其中之一），通常係於建築圖說上確定起造人名義
      後，於提出建築執照申請時需檢附之文件。本件依據合約
      第四條規定，起造人名義亦需待建築圖說提出後方能確定
      ，原告因無法提出建築圖說，於契約解除前根本未曾向被
      告提出給付土地權利證明文件之任何表示，直至雙方契約
      解除後，為推卸責任，方於被證四中壢16支局337 號存證
      信函中提及土地使用同意書，惟雙方契約既已解除，此一
      催告已不生催告之效力，況原告於發送上述中壢16支局33
      7 號存證信函時，仍未提出建築設計圖，起造人尚無法確
      定，此一催告仍屬無效之催告。綜上所述，原告既無法舉
      證被告於契約解除前有可歸責之違約情形，契約解除後被
      告亦無違約之可能，原告之主張顯無理由。為此，聲明：
      原告之訴及假執行之聲請均駁回，如受不利之判決，願供
      擔保請准宣告假執行。
三、兩造不爭執之事實：
    原告主張其與被告於81年6 月2 日共同簽訂合建契約書，約
    定由被告提供系爭土地予原告興建房屋，原告並已交付100
    萬元之保證金予被告之事實，業據提出合建契約書影本1 件
    為證（附於95年度促字第25687 號支付命令案卷），為被告
    所不爭，堪信為真正。
四、得心證之理由：
    原告主張被告違約而未提出系爭合建土地之使用同意書，但
    為被告所否認，辯稱：原告並未依約提出建築設計圖，以致
    無法確定起造人，被告已依約沒收保證金，並為解除系爭合
    建契約之意思表示等語。是以，本件應審究之爭點，在於被
    告有無違約不提供系爭合建土地之使用同意書？
（一）按當事人主張有利於己之事實者，就其事實有舉證之責任
      ，民事訴訟法第277 條定有明文。而民事訴訟如係由原告
      主張權利者，應先由原告負舉證之責，若原告先不能舉證
      ，以證實自己主張之事實為真實，則被告就其抗辯事實即
      令不能舉證，或其所舉證據尚有疵累，亦應駁回原告之請
      求，最高法院17年上字第917 號判例意旨參照。兩造於系
      爭合建契約書第5 條約定：「本約方合作興建房屋，其
      土地規劃、地上物清除（包括原建物立約日起隨時拆除）
      、建築設計、請領建照、營造施工及全部工程責任。...
      均由乙方（即原告）負責處理並負完全責任... 」，有系
      爭合建契約書影本1 件附卷可稽（附於95年度促字第2568
      7 號支付命令案卷），而系爭合建土地上之原門牌號碼桃
      園縣中壢巿延平路90巷85號之舊有建物業已拆除，有照片
      2 幀、戶籍謄本1 紙附卷可稽（本院卷第37、38頁），且
      為原告所不爭，系爭合建土地上之舊有建物既已拆除，被
      告當無拒絕提供土地使用同意書予原告，致合建計劃延宕
      之必要。再者，原告依合建契約之約定，有提出設計圖面
      （說）、於81年7 月底申請取得建築執照，並於取得建照
      後一個月內開工，而於開工之日起一年四個月建築完竣等
      義務，此觀諸系爭合建契約第4 條：「本約有關設計、文
      件圖說，經雙方同意，但乙方（即原告）必須提供設計平
      面圖作為本約之附件，並按雙方分配之位置標明於圖說上
      各自具名或指定的人為起造人，由乙方（即原告）負責提
      出申請建照。」；第7 條：「乙方（即原告）應於本年（
      即81年）七月底前，取得建照，並於取得建造（註：『照
      』字之誤）後一個月內開工，而於開工之日起壹年肆個月
      建築完竣，... 」之約款即明。被告辯稱：原告將被告之
      房屋拆除後，未提出任何設計圖說，被告嗣於83年11月25
      日以永和第六支局第214 號存證信函催告原告於文到一星
      期內提出由建築師繪製可逕向建築主管機關申請建築執照
      之設計圖樣，而原告收到此存證信函後，乃以83年12月7
      日中壢郵局第2933號存證信函回覆，通知被告至建築師事
      務所研討建築圖等語，業據提出上開存證信函影本2 件為
      證（本院卷第39至42頁），而觀諸被告於83年12月7 日寄
      發中壢郵局第2933號存證信函之內容，並未爭執被告有違
      反合建契約之約定，而未提供系爭合建土地之使用同意書
      之情事，且於其時，原告已逾期而未於81年7 月底申請取
      得建築執照，原告已有違反契約約定之情事。原告俟被告
      於83年12月14日以永和第六支局第223 號存證信函，為解
      除契約並沒收履約保證金100 萬元之意思表示後，始於83
      年12月23日以中壢16支局337 號存證信函，要求被告核覆
      建築物設計圖樣並提供土地使用同意書等情，有上開存證
      信函影本2 件在卷可憑（本院卷第43至46-1頁），而被告
      除於83年12月23日以中壢16支局337 號存證信函，要求被
      告核覆建築物設計圖樣並提供土地使用同意書外，並未舉
      證其在原告於83年12月14日以永和第六支局第223 號存證
      信函，為解除契約並沒收履約保證金100 萬元之意思表示
      前，有何催告原告提出系爭土地使用同意書之意思通知。
      準此，原告既未依約提出系爭合建建物之設計圖面，有遲
      延給付之情事，自屬債務不履行，復未舉證證明被告違約
      不履行提供系爭合建土地使用同意書之給付義務，原告之
      主張，難信為真正。
（二）被告之給付陷於遲延而有違反契約約定不履行債務之情事
      ，原告於83年12月14日以永和第六支局第223 號存證信函
      ，為解除契約並沒收履約保證金100 萬元之意思表示，自
      屬合法，系爭合建契約業已解除而消滅。原告自無再以被
      告拒不提供土地使用同意書為違約事由，主張被告應加倍
      返還保證金，從而，原告依系爭合建契約之法律關係，請
      求被告給付200 萬元及自支付命令送達被告翌日起至清償
      日止，按週年利率5%計算之利息，於法無據，應予駁回。
      原告之訴既經駁回，其假執行之聲請亦失所依附，應併予
      駁回。
五、本件事證已臻明確，兩造其餘攻擊防禦方法及舉證，經審酌
    後核與判決結果無影響，爰不逐一論述，併此敘明。
六、訴訟費用負擔之依據：民事訴訟法第78條。
中    華    民    國    95    年    9     月    6     日
                  民事第二庭    法  官  徐福晉
以上正本係照原本作成
如對本判決上訴，須於判決送達後20日內向本院提出上訴狀
中    華    民    國    95    年    9     月    6     日
                            書記官  劉怡欣


司法院資訊處製作；財團法人民間司法改革基金會備份。
